--- 
title: "AprendeR: Parte II"
author: "The AprendeR team"
date: "`r Sys.Date()`"
site: bookdown::bookdown_site
output: 
   bookdown::pdf_book: default
documentclass: book
#bibliography: [book.bib, packages.bib]
biblio-style: apalike
link-citations: yes
github-repo: cescrossello/AprendeR-II
description: "Apuntes AprendeR bookdown::gitbook."
---

```{r global_options,  include=FALSE}
library(knitr)
#library(xtable)
#library(printr)
knitr::opts_chunk$set(
  fig.width=5, 
  fig.asp = 1,
  fig.align="center", 
  fig.show = "hold",
  echo=TRUE, 
  warning=FALSE, 
  message=FALSE
#  tidy.opts=list(width.cutoff=60),
#  tidy=TRUE
)
knitr::opts_knit$set(global.par=TRUE)
options(knitr.graphics.auto_pdf=TRUE)
warning.length=100
```

```{r,  include=FALSE}
par(cex.main=0.9,cex.axis=0.8,cex.lab=0.8)
```



```{r, paquets, eval=FALSE, include=FALSE}
#https://liao961120.github.io/2019/03/10/include_graphics2.html
library(linguisticsdown)
library(MASS)
library(epitools)
library(EnvStats)
library(boot)
library(BSDA)
library(TeachingDemos)
library(pwr)
library(car)
library(ape)
library(nortest)
library(fBasics)
library(RCurl)
library(scatterplot3d)
library(gplots)
library(RColorBrewer)
library(faraway)
library(UsingR)
library(agricolae)
library(WRS2)
library(leaps)
library(mlBench)
library(AppliedPredictiveModeling)
library(linguisticsdown)
```

\renewcommand\chaptername{Lección}
\renewcommand{\leq}{\leqslant}
\renewcommand{\geq}{\geqslant}


# Presentación {-}

Esto es una edición preliminar en línea de la 2a parte del libro "AprendeR".

El libro está escrito en *R Markdown*, usando *RStudio* como editor de texto y el paquete **bookdown** para convertir los ficheros *markdown* en un libro. 

Este trabajo se publica bajo licencia [Atribución-No Comercial-SinDerivadas 4.0](https://creativecommons.org/licenses/by-nc-nd/4.0/)

